臺灣高等法院臺中分院民事判決　　　九十一年度上更(一)字第三一號
　　　上　訴　人　戊○○
　　　　　　　　　丁○○
　　　　　　　　　己○○
　　　被　上訴人　甲○○
右當事人間請求返還土地事件，上訴人對於中華民國八十八年十二月二十二日臺灣南
投地方法院八十八年度訴字第四五四號第一審判決提起上訴，經最高法院發回，本院
於九十三年三月二日言詞辯論終結，本院判決如左：
　　　主　　　文
上訴駁回。
第二審及發回前第三審訴訟費用由上訴人負擔。
　　　事　　　實
甲、上訴人方面：
一、聲明：
　(一)原判決廢棄。
　(二)被告林黃卻應將坐落南投縣竹山縣中正段第一三四六地號內如附圖所示Ｂ部分面
　　積○．○○五二公頃之土地、坐落南投縣竹山鎮○○段第一三四七地號內如附圖
　　所示Ａ部分面積○．○○一八公頃之土地、坐落南投縣竹山鎮○○段第一三四八
　　地號內如附圖所示Ａ部分面積○．○○二六公頃之土地返還原告。
　(三)被告乙○○、辛○○、庚○○、陳滄森應將坐落南投縣竹山鎮○○段第一三四七
    地號內如附圖所示Ｂ部分面積○．○○五五公頃之土地、坐落南投縣竹山鎮○○
    段第一三四八地號內如附圖所示Ｂ部分面積○．○○四九公頃之土地返還原告。
　(四)一、二審訴訟費用由被告共同負擔。
  (五)願供擔保請准宣告假執行。
二、陳述及證據：除與第一審判決記載相同，予以引用外，補稱：
　(一)兩造前於南投地院八十六年度訴字第九五號拆屋還地事件，雖該案台中高分院八
    十七年度上字第一○號民事判決，於判決理由中認定兩造租賃關係存在，而為原
    告敗訴之判決，惟查判決理由中之判斷並不生既判力，亦為實務及多數學者之通
    說。原審判決認判決理由中對攻擊防禦方法所為之判斷，亦有既判力，且認為係
    「判例學說共認」，究憑何判例？何學者們通說？未見敘月，實有判決不備理由
    之違誤。況查在前揭案件中，上訴人並非主張契約解除為由而請求拆屋還地，與
    本案之事實理由要不相同，並無一事不再理之問題。此亦經本案最高法院九十一
    年度台上第九二三號判決發回意旨所是認。
　(二)被上訴人主張就系爭土地有租賃關係存在，上訴人否認之，此有利被上訴人之事
    實，依民事訴訟法第二百七十七條第一項規定，應由被上訴人負舉證之責。被上
    訴人前於南投地院八十六年度訴字第九五號（定股）拆屋還地事件乙案中，主張
    於「民國十一年」其袓先向地主蔡水（即原告之父）承租基地興建房屋，當時雙
    方約明租金每年一千元，是否確有「租金」一千元之約定，被上訴人迄未能舉證
    以實之，且其先稱租金壹仟元，後又改稱租金為仟元再調至壹萬元，前後已有
　　出入。被上訴人又稱甲○○之夫林枝楠自「大正六年（西元一九一七年，民國六
　　年）」、羅玉霞之父親羅桶自「民國前八年（西元一○九三年）」即世居該處，
　　與其稱在「民國十一年」向蔡水承租基地興建房屋，豈非前後自相矛盾。民國三
　　十四年台灣光復前之日據時代，及民國三十八年中央政府播遷來台前，新、舊台
　　幣尚未在台灣發行通用，其主張當時雙方約明租金每年一千元，且至民國七十年
　　計五十九年未調整，顯背離經驗法則，況查系爭土地在「昭和十四年（即民國二
　　十八年）」始由上訴人之父蔡水向劉不摨購買其持分成為共有人，且蔡水僅為共
　　有人之一，豈有可能在「民國十一年」即由蔡水一人出租予被上訴人之被繼承人
　　；且蔡水係民前三年三月六日生，民國十一年，蔡水僅十四歲，尚屬未成年人，
　　何可能出租系爭土地予被上訴人等之袓先？是以被上訴人之被繼承人是否確有與
　　蔡水在「民國十一年」，就系爭土地訂有租約，以及租約內容是否確係租地建屋
　　，所謂一千元，是否與使用系爭土地具有對價關係之「租金」性質，抑或為「有
　　償」使用借貸，要非無疑，前揭拆屋還地乙案中，原審均未就此爭點詳為調查辯
　　論，其認事用法已有疏誤，原審未察又故予略而不論，實有判決理由不備之違誤
　　。
　(三)又按，上訴人於前審及原審即一再主張：退一步言，縱認有租賃關係存在，依民
    法第四百五十條第二項本文規定：「未定期限者，各當事人得隨時終止契約。」
    出租人自得隨時終止契約；即使為租地建屋，如當事人未明定租賃之期限，依契
    約之目的探求當事人之真意，亦應解為定有租至房屋不堪使用時為止之期限，且
    應受民法第四百四十九條第一項之限制（最高法院三十年渝上字第三一一號判例
    意旨參照）。而所謂租至房屋不堪使用時，應指以租賃時房屋之原來建築結構、
    原來之建築材料、原來建築範圍為準，以判斷房屋是否不堪使用，原審以系爭土
    地上之房屋，其牆壁為磚造、屋頂為不鏽鋼浪板，其非不堪使用云云為理由，惟
    系爭土地上之建築物原為竹編土造之房屋，且屋齡達七、八十年之久，為被告等
    所自認，則被告將系爭土地上原為竹編造之房屋嗣後改建為磚造、屋頂不鏽鋼，
    足見原為竹編造之房屋顯已不堪使用，揆諸前揭判例意旨，縱認系爭土地上兩造
    有租賃關係存在，在原竹編房屋不堪使用而改建為磚造時，應認租賃期限業已屆
    至。原審判決與前揭判例意旨不符顯有違背法令。原審又以系爭土地上之房屋經
    歷去年（八十八年）九二一大地震，亦未倒塌，亦足佐證系爭土地上之房屋應堪
    使用云云，惟該房屋已非原來之竹編造房屋業陳述如前，實不足以此為論據。
　(四)加之被上訴人於南投地院前揭案亦自承在民國六十九年以前，蔡水已表示終止租
    約擬予收回系爭土地，而不再收租金，被告亦未再繳納租金，租約應於斯時業經
    合法終止。原審就此主張未予審究，亦有判決不備理由之違背法令。而在系爭土
    地之鄰地被告羅玉霞所有之土地上早另興建三層樓之大理石造樓房，被告早無居
    住在系爭土地上之房屋，被告故不交還土地而將神明桌擺放在該房屋，並在屋內
    房間放置枕被，誆稱現仍有人居住，實違誠信，旨在作為索討金錢之籌碼。
　(五)次按，被上訴人主張曾以郵寄五萬元匯票給上訴人，以繳納八十四年至八十八年
    之租金，因上訴人拒收而提存於法院提存所，然上訴人否認有租賃關係存在，自
    無收受該金額之權利及義務；退一步言之，縱認有租賃關係存在，被上訴人主張
    承租系爭土地之租金係每年一萬元，乃被上訴人片面主張，其主張提存五萬元即
    為依債務本旨清償租金，就此有利之事實，應由被上訴人負舉證之責。
乙、被上訴人方面：
一、聲明：求為判決如主文所示，如受不利判決時，願預供擔保請免為假執行。
二、陳述及證據：除與第一審判決記載相同，予以引用外，補稱：
　(一)上訴人於前案主張被上訴人為無權占有，但被上訴人於前案一再爭執兩造租賃關
    係，就此項訴訟標的以外之重要爭點，前案判決本於兩造當事人辯論結果，認為
    兩造間確有租賃關係存在，被上訴人非無權占用系爭土地，而判決上訴人敗訴，
    並經最高法院判決確定。是前案判決對於「兩造間租賃關係存在」之重要之點所
    為之判斷，既無顯然違背法令之情形，而上訴人於本件訴訟中，又未提出新訴訟
    資料以推翻前案之判斷，揆之前揭最高法院判例及判決，本件上訴人自不得再於
    本案以被上訴人無權占有為由，請求被上訴人拆屋還地。
  (二)林黃卻之夫家祖先於日據時期原即設籍於系爭房屋所在地，大正五年（即民國五
    年），由林黃卻之公公林愛哮繼為戶長，換言之，早在民國五年以前，系爭房屋
    即已存在於系爭土地上，且由林愛哮使用中，林愛哮於民國三十五年過世，由林
    黃卻之夫林枝楠繼為戶長，林枝楠過世後，林黃卻再繼為戶長，有戶籍謄本二份
　　在卷可證。查系爭土地原為劉不墀所有，林愛哮原向劉不墀承租土地興建房屋使
    用，而後上訴人戊○○等人之父親蔡水於民國二十八年間，向劉不摨買受系爭土
    地之後，林愛哮仍繼續向蔡水承租土地使用，而後林枝楠、林黃卻仍承租迄今。
    林黃卻係民國二十一年與林枝楠結婚，當時之租金，一年僅有幾角（正確數額，
    因時隔數十年，已不復記憶），於民國六十年間調漲為一年一千元，民國七十年
    再調漲為每年租金二千元，而後又調漲為每年租金一萬元，此由戊○○於前案現
    場履勘時自認在卷外，並有被上訴人於七十年十一月三日以竹山郵局第四七三號
    存證信函郵寄匯票予蔡水，有該存證信函附卷可稽，上訴人於鈞院準備程序中亦
    不否認有收受該存證信函，足證兩造間確有租賃關係存在。否則倘如兩造間無租
    賃關係存在，蔡水豈有買受人占用之土地不問，又任令被上訴人無權占用系爭土
　　地數十年不顧之理，上訴人主張兩造無租賃關係存在，有違經驗法則。
  (三)羅玉霞所有之系爭房屋，係羅玉霞之父羅桶於日據時期興建，羅桶於民國十八年
    結婚時，即已設籍於「竹山鎮○○街一巷十九號」，有戶籍謄本一份在卷可證。
    亦即羅玉霞所有之系爭房屋至遲在十八年間即已建築完成，否則羅桶斷無十八年
    即設籍於系爭房屋之理由。羅桶原向劉不摨承租土地興建房屋使用，而後上訴人
    戊○○等人之父親蔡水於民國二十八年間，向劉不摨買受系爭土地之後，羅桶仍
　　繼續向蔡水承租土地使用，而後羅玉霞繼為戶長後，仍承租迄今。
  (四)被上訴人等原向蔡水承租系爭土地建屋使用，均按時繳納租金，數十年來相安無
    事；此有上訴人於七十年十一月三日以郵政匯票匯寄租金二千元予蔡水先生，及
    同日以竹山郵局第四七三號存證信函致蔡水先生，敘明雙方租賃事實，並表達續
    為承租之意之郵政匯票及存證信函影本各一份在卷可稽。且在前案審理期間，鈞
    院曾到現場履勘，上訴人戊○○在場自認以前有向被上訴人收取租金，此等事實
    ，於前案審理時，業經查明在案，堪證兩造確有租賃關係之存在。
　(五)至於被上訴人雖曾於前案第一審審理時陳稱：「民國十一年向蔡水承租土地，租
    金每年一千元」云云，但查林黃卻是在民國二十一年才與林枝楠結婚，而羅玉霞
　　是在民國十六年才出生，該二人對於祖先承租系爭土地之過程或因時隔數十年，
　　而有記憶不清之情形，自不能因被上訴人於前案所稱上情與事實略有不符，即認
　　兩造間無租賃關係存在。
　(六)上訴人又主張：系爭建物已老舊不堪用，應認租賃期限業已屆至，兩造間已無租
    賃關係存在云云。惟查，經鈞院及鈞院前審到現場勘驗結果，系爭建物，有廚房
    、客廳、房間俱全，雖一間為黑瓦磚造竹牆竹房，設有福順宮神明壇，且有人居
    住使用中；一間為黑瓦竹造牆平房連接鐵皮磚造平房，但有人居住使用，且室內
    乾淨清幽，此有勘驗筆錄在卷可稽，並有現場照片附卷可參。是系爭建物雖屋齡
    已久，但屋況甚佳，雖歷經九二一大地震，仍無損傷，並非不堪居住使用之建物
    ，灼然甚明。上訴人以「系爭建物已老舊不堪用，應認租賃期限業已屆，兩造間
    已無租賃關係存在」置辯，自不足採。
丙、本院依職權調閱台灣南投地方法院八十六年度訴字第九五號、本院八十九年度上
    字第二○四號、最高法院八十八年度台上字第一三一三號請求拆屋還地案卷宗。
　　　理　　　由
一、被上訴人羅玉霞於民國九十年三月十四日死亡，由其法定繼承人辛○○、庚○○
    、丙○○、乙○○聲明承受訴訟，核無不合。
二、按確定判決之理由雖無既判力，惟法院於判決理由中，就訴訟標的以外當事人主
    張之重要爭點，本於當事人辯論之結果，已為判斷時，其對此重要爭點所為之判
    斷，除有顯然違背法令之情形，或當事人已提出新訴訟資料，足以推翻原判決判
    斷之情形外，應解為在同一當事人間就該重要爭點所提起之訴訟中，法院及當事
    人就該已經法院判斷之重要爭點法律關係，皆不得任作相反之判斷或主張，始符
    民事訴訟上之誠信原則（最高法院九十二年台上字第一三九九號判決參照）。本
    件上訴人曾於原審法院八十年度訴字第九五號，請求拆屋還地事件中主張：本件
    系爭坐落南投縣竹山鎮○○段第一三四六、一三四七、一三四八及一二八八號四
    筆土地為上訴人三人所共有。被上訴人甲○○占用第一三四七號土地內如原判決
　　附圖（下稱附圖）所示Ｂ部分面積○．○○五二公頃、第一三四七號土地內如附
　　圖所示Ａ部分面積○．○○一八公頃及第一三四八號土地內如面積○．○○四九
　　公頃等部分建屋居住一節，固可認定。然案經三審審理結果，認定被上訴人就系
　　爭土地有租賃關係存在，即非無權占有。據此，而駁回上訴人之訴。有原審八十
　　六年訴字第九五號、本院八十九年度上字第二○四號、最高法院八十八年度台上
　　字第一三一三號請求拆屋還地事件卷宗可稽。上訴人提起本訴再予主張被上訴人
　　等之占用系爭土地係屬無權占有，所持理由，仍與前案所主張者相同，既非主張
　　前案判決有顯然違背法令或有新訴訟資料足以推翻原判決判斷之情形，則上訴人
　　再行主張被上訴人等占用系爭土地係屬無權占有，揆諸上揭說明自有違訴訟上之
　　誠信原則，自有未合。
三、上訴人雖另主張，因被上訴人積欠積金額，達二年以上，依土地法第一百零三條
    第四款之規定，伊自得收回該基地，伊已於八十八年七月六日以台中郵局第六七
    一○號及第六七一一號存證信函通知和解除契約，請求被上訴人等返還土地云云
    。按承租人租金支付有遲延者，出租人得定相當期限，催告承租人支付租金，如
　　承租人於其期限內不為支付，出租人得終止租約，民法第四百四十條第一項定有
　　明文，依最高法院四十二年台上字第一一八六號判例之見解，上開規定於基地租
　　賃之情形，仍有其適用。本件上訴人主張被上訴人積欠二年以上租金額，欲收回
　　該基地，並用存證信函通知被上訴人解除契約等情，雖據其提出存證信函二紙為
　　證。惟查，上訴人所提出其於八十八年七月六日台中郵局第六七一○號及第六七
　　一一號分別寄予被上訴人二人之存證信函（見原審卷第五十八頁／六十一頁），
　　其內容中與本案有關者，僅稱「．．．．．．台端自認自民國六十九年迄今未曾
　　繳納租金每年一萬元，吾等自亦得依土地法第一百零三條第四款之規定，收回系
　　爭土地。且系爭土地在六十九年以前，蔡水既已表示終止租約擬予收回，而不再
　　收取租金，租約應於斯時業經終止，因此請　台端於函到一個月內，將系爭土地
　　返還，以免訟累。」究其用意，上訴人僅在表明請求被上訴人返還土地之旨，難
　　認其有定期催告被上訴人給付租金之意，有該存證信函可核，上訴人既未履行定
　　期催告義務，其逕行終止租約，與法自難謂合。故上訴人與被上訴人間之基地租
　　賃契約，並未因上訴人之終止而失其效力。從而，上訴人主張伊已終止租賃契約
　　，並依所有物返還請求權請求被上訴人返還系爭土地，自有未合，不應准許。
四、又上訴人復主張：退步言之，縱認兩造有租賃關係存在，租地建屋，如當事人未
    定租賃期限，應解為至房屋不堪使用時為止。系爭土地上之建物為竹編土造之房
    屋，屋齡達七、八十年之久，顯已不堪使用，應認租賃期限業已屆至云云。惟按
    建築物是否使用逾齡，須收回重建，應以客觀的標準認為必要之正當理由者為限
    ，始得為之（最高法院四十五年台上字第五三六號判例參照）。惟系爭土地上之
　　建物，經本院受命法官現場勘驗之結果，見被上訴人等居住坐落於南投縣竹山鎮
　　○○里○○街一巷十七號、住南投縣竹山鎮○○街一巷十九號之房屋，與被上訴
　　人所提出之照片（參更審前本院證物袋）相符，其中十七號有二間房間，廚房、
　　客廳各一間，房間有人居住。其中十九號有二間房間，廚房、客廳各一間。二棟
　　房屋之客廳均有供奉神明及祖先牌位，此有勘驗筆錄在卷可稽。照片所示，系爭
　　土地上之房屋，其牆壁為磚造，屋頂為不鏽鋼浪板，並非不堪使用，且經歷民國
　　八十八年九二一大地震，亦未倒塌，亦足佐證系爭土地上之房屋應堪使用，洵堪
　　認定。是本院認上訴人此部分之主張，亦無可採。其基此理由請求被上訴人返還
　　系爭土地，亦無理由，不應准許。
五、綜上所述，上訴人依民法第七百六十七條及土地法第一百零三條第四款規定，訴
    請被上訴人返還系爭土地，自無理由。原審為其敗訴之判決，核無違誤。上訴論
    旨指摘原判決不當，求予廢棄，為無理由。
六、據上論結，本件上訴為無理由，依民事訴訟法第四百四十九條第一項、第七十八
    條，判決如主文。
中　　　華　　　民　　　國　　九十三　　年　　　三　　　月　　 十六　　 日
~B1民事第三庭審判長法　官　陳照德
~B2　　　　　　　　法　官　蔡王金全
~B3　　　　　　　　法　官　陳成泉
右為正本係照原本作成。
如對本判決上訴，須於收受判決送達後二十日內向本院提出上訴書狀，其未表明上訴
理由者，應於提出上訴後二十日內向本院提出上訴理由書(須按他造人數附具繕本)。
上訴時應提出委任律師或具有律師資格之人之委任狀；委任有律師資格者，另應附具
律師及格證書及釋明委任人與受任人有民事訴訟法第四百六十六條之一第一項但書或
第二項（詳附註）所定關係之釋明文書影本。
~B 　 　　　　　　書記官　劉恒宏
中　　　華　　　民　　　國　　九十三　　年　　　三　　　月　　 十八　　 日
附註：
民事訴訟法第四百六十六條之一（第一項、第二項）
對於第二審判決上訴，上訴人應委任律師為訴訟代理人。但上訴人或其法定代理人具
有律師資格者，不在此限。
上訴人之配偶、三親等內之血親、二親等內之姻親，或上訴人為法人、中央或地方機
關時，其所屬專任人員具有律師資格並經法院認為適當者，亦得為第三審訴訟代理人
。
                                                                        Ｈ
